臺灣高等法院高雄分院民事裁定　　　　　94年度家抗字第49號
抗告人　財政部國有財產局臺灣南區辦事處
法定代理人　甲○○
相對人 華南商業銀行股份有限公司
法定代理人乙○○
代理人李榮佳
上抗告人因與相對人華南商業銀行股份有限公司間指定遺產管理
人事件，對於中華民國94年4 月29日臺灣高雄地方法院94年度財
管字第5 號所為裁定提起抗告，本院裁定如下：
    主  文
原裁定廢棄。
選任楊秀英（民國四十二年九月十八日生，住高雄市○○區○○
街一四二號）為被繼承人李明來（九十二年五月十四日死亡）之
遺產管理人。
聲請及抗告程序費用由被繼承人李明來之遺產負擔。
    理  由
一、抗告意旨略以：司法院74年10月15日（74）院台廳一字第
    05786 號函示「嗣後各地方法院受理有關無人承認繼承遺產
    管理事件時..... 因此類拋棄繼承事件，多屬遺債大於遺產
    ，形同破產，儘量避免選任國有財產局為遺產管理人。....
    」，而本件極可能屬於遺債大於遺產，依上開司法院函示應
    儘量避免選任國有財產局為遺產管理人，原裁定之選任實有
    不當；且現行法令並無已拋棄繼承之繼承人不得充任遺產管
    理人之規定，拋棄繼承權之人對被繼承人生前之債權債務關
    係，以及印鑑、重要證件、產權文件等，應較抗告人清楚。
    又抗告人僅係國有財產之管理機關，對於無人繼承之遺產，
    國庫向有期待權，若被繼承人尚有剩餘遺產得以歸屬國庫，
    選任抗告人為遺產管理人方有實益，若被繼承人之遺債大於
    遺產，選任抗告人為遺產管理人，抗告人仍須善盡管理人責
    任為其管理遺產、處理債務等問題，其間所耗費之人力、時
    間實難以金錢衡量，且管理所需花費之金錢亦由國庫墊付，
    如其遺產不足以清償，不僅國庫利益受損，更造成浪費國家
    資源於特定人之不公現象等語。
二、按繼承開始時，繼承人之有無不明，而無親屬會議或親屬會
    議未於1 個月內選定遺產管理人者，利害關係人得聲請法院
    選任遺產管理人，並由法院依公示催告程序，定6 個月以上
    之期限，公告繼承人，命其於期限內承認繼承，又先順序繼
    承人均拋棄其繼承權時，由次順序之繼承人繼承，其次順序
    繼承人有無不明或第4 順序之繼承人均拋棄其繼承權者，準
    用關於無人承認繼承之規定，民法第1177條、第1178條、第
    1176條第6 項分別定有明文。
三、經查，被繼承人李明來於民國92年5 月14日死亡，其法定繼
    承人即配偶楊秀英、子女李慶宗、李慶輝、及其胞兄李文明
    、李振明、胞姐陳李雪娥及林李雪華、胞妹張李雪珠及李卻
    等人均已拋棄繼承，有台灣高雄地方法院93年3 月31日93雄
    院貴民新92繼890 字第14000 號函及93年8 月17日93雄院貴
    民新92繼1016字第36338 號函及戶籍謄本在卷可稽（原審卷
    第8 、9 頁、第11至18頁），被繼承人李明來已無民法第11
    38條所列各順序之繼承人，然被繼承人李明來死亡後，尚積
    欠相對人借款債務，相對人為利害關係人等情，有相對人提
    出之借據、變更借據契約、抵押權設定契約書、他項權利證
    明書、財政部90年9 月14日台財（三）字第0903000098號函
    （原審卷第6 至7 頁、第19至26頁）為證，依首開規定，相
    對人聲請法院選任遺產管理人，尚無不合。
四、稅捐稽徵法第14條第1 項係規定，納稅義務人死亡遺有財產
    者，其依法應繳納之稅捐，應由遺囑執行人、繼承人、受遺
    贈人或遺產管理人，依法按稅捐受清償之順序，繳清稅捐後
    ，始得分割遺產或交付遺贈物。則納稅義務人死亡，應由遺
    產管理人繳清稅捐者，限納稅義務人死亡前有應納而未納之
    稅捐，且納稅義務人死亡時遺有財產，遺產管理人未以遺產
    繳納稅捐或不依法律所定稅捐受清償之順序為清償，而將遺
    產分割或交付遺贈物，致稅捐未繳清者，始有同條第2 項違
    反者，應就未繳清之稅捐，自負繳納之義務，惟稅捐未繳納
    ，稅捐稽徵處均會通知納稅義務人繳納，且納稅義務人即被
    繼承人死亡者，其配偶及子女，對被繼承人之財產及稅捐狀
    況較他人熟悉，處理遺產繳清稅捐亦較他人方便，而繼承人
    既已拋棄繼承，應不致有利害偏頗之虞，從而，選任遺產管
    理人時，茍無其他不適任因素，宜就與被繼承人關係親近，
    且有處理事理能力之成年人間選任之，始符公平，不宜一概
    選任國有財產局為遺產管理人。
五、綜上，被繼承人李明來之繼承人雖均已拋棄繼承，惟如法律
    或事實均無礙其擔任遺產管理人之職，自應認其有協助清理
    被繼承人李明來債務之責任，是本院認被繼承人李明來之繼
    承人中，其配偶楊秀英（42年9 月18 日生，住高雄市○○
　　區○○街142 號），雖為國小畢業，並於原審表示不願擔任
  　遺產管理人，然其為被繼承人李明來之配偶，且目前在做生
    意等情，業據楊秀英於原審陳述明確（原審卷第43頁），是
    指定楊秀英為被繼承人李明來之遺產管理人較為妥適，原審
    指定抗告人為被繼承人李明來之遺產管理人，尚有未洽，抗
    告意旨指摘原裁定不當，求予廢棄，為有理由，自應由本院
    將原裁定廢棄，並裁定如主文第2 項所示。
六、據上論結，本件抗告為有理由，依非訟事件法第28條、民事
    訴訟法第492 條、民法第1150條，裁定如主文。
中　　華　　民　　國　　94　　年　　6 　　月　　13　　日
                        民事第二庭
                            審判長法官  簡色嬌
　　　　　　　　　　　      法      官  謝靜雯
　　　　　　　　　　　      法    　官  朱玲瑤
以上正本證明與原本無異。
如不服本裁定應於送達後10日內向本院提出再抗告狀，並繳納再
抗告費新臺幣45元。再為抗告非以其違背法令為理由，不得再為
抗告。
中　　華　　民　　國　　94　　年　　6 　　月　　13　　日
                            書  記  官  黃英彥
